ACORDAO-COMPLETO-2499673

ACÓRDÃO 3615/2022 ATA 22/2022 - PRIMEIRA CÂMARA

VISTOS, relatados e discutidos estes autos de aposentadoria, os Ministros do Tribunal de Contas da União, reunidos em Sessão da 1ª Câmara, ante as razões expostas pelo Relator, e com fundamento nos arts. 1º, inciso V, e 39, inciso II, ambos da Lei 8.443, de 16 de julho de 1992, c/c o art. 259, inciso II, do Regimento Interno desta Corte de Contas, ACORDAM em:
9.1. considerar legais os atos constantes das peças 3, 5, 6 e 7, relativos às pensões civis de Mariana Carvalho dos Santos, Vera Lúcia de Carvalho, Ozeas Almeida Palhares, Ivaneide de Carvalho Tinoco, Ana Maria Neta, Huglison de Paiva Nunes Hugo de Paiva Nunes e de Regyana de Paiva Nunes, autorizando-lhes o registro, nos termos do art. 260, § 1º, do Regimento Interno desta Corte de Contas;
9.2. considerar ilegal o ato constante da peça 5, relativo à pensão civil de Tarcilia da Silva Oliveira, negando-lhe o registro, nos termos do art. 260, § 1º, do Regimento Interno desta Corte de Contas;
9.3. dispensar o ressarcimento das importâncias recebidas indevidamente de boa-fé, com fulcro na Súmula 106, desta e. Corte de Contas;
9.4. determinar ao órgão de origem que:
9.4.1. comunique a interessada, com fundamento nos arts. 71, inciso IX, da Constituição Federal e 262 do Regimento Interno desta Corte de Contas, no prazo de 15 (quinze) dias, contados a partir da ciência da presente deliberação, o inteiro teor deste Acórdão, e, após, faça cessar os pagamentos decorrentes do ato ora impugnado, sob pena de responsabilidade solidária da autoridade administrativa omissa;
9.4.2. alerte a Sr.ª Tarcilia da Silva Oliveira no sentido de que o efeito suspensivo proveniente da interposição de eventuais recursos, caso não providos, não a exime da devolução dos valores indevidamente percebidos após a notificação;
9.4.3. envie a esta Corte de Contas, no prazo de 30 (trinta) dias, por cópia, comprovantes de que a interessado teve ciência desta deliberação; 
9.4.4. emita, com fundamento nos arts. 262, caput e § 2º do Regimento Interno, e 19, § 3º, da Instrução Normativa 78/2018, no prazo de 30 dias, novo ato de aposentadoria livre da irregularidade ora apontada, tendo como fundamento a Emenda Constitucional 70/2012, com a indicação expressa da garantia da paridade entre o valor da pensão e da remuneração do cargo que o instituidor ocupou em atividade.
9.5. dar ciência desta deliberação aos interessados e à Fundação Nacional de Saúde;
9.6. determinar à Sefip que:
9.6.1. acompanhe o cumprimento das determinações elencadas nos itens 9.4.1 a 9.4.4 deste Acórdão;
9.6.2. arquive os autos.

Pessoal. Atos de Pensão civil da unidade emissora Fundação Nacional de Saúde

Primeira Câmara

3. Interessados: Mariana Carvalho dos Santos, CPF XXX.530.624-XX; Vera Lúcia de Carvalho, CPF XXX.553.004-XX; Ozeas Almeida Palhares, CPF XXX.358.854-XX; Tarcilia da Silva Oliveira, CPF XXX.487.754-XX; Ivaneide de Carvalho Tinoco, CPF XXX.023.204-XX; Ana Maria Neta, CPF XXX.489.814-XX; Huglison de Paiva Nunes, CPF XXX.196.144-XX; Hugo de Paiva Nunes, CPF XXX.196.134-XX, e Regyana de Paiva Nunes, CPF XXX.196.114-XX.

13.1. Ministros presentes: Benjamin Zymler (na Presidência) e Vital do Rêgo.
13.2. Ministro-Substituto convocado: Augusto Sherman Cavalcanti (Relator).

AUGUSTO SHERMAN

Cuidam os presentes autos das pensões civis de Mariana Carvalho dos Santos, Vera Lúcia de Carvalho, Ozeas Almeida Palhares, Tarcilia da Silva Oliveira, Ivaneide de Carvalho Tinoco, Ana Maria Neta, Huglison de Paiva Nunes Hugo de Paiva Nunes e de Regyana de Paiva Nunes, conforme os termos constantes das peças 3/7, cujos atos foram encaminhados ao Tribunal por intermédio do sistema Sisac, na sistemática definida na IN 78/2018, com parecer do órgão de Controle Interno pela legalidade. 
2.	A unidade técnica, ao analisar os fundamentos legais das concessões bem como as informações prestadas pelo órgão do controle interno, lavrou a instrução vista à peça 9, adiante parcialmente transcrita, com eventuais ajustes de forma:
" (...) 
EXAME TÉCNICO
Procedimentos aplicados
Os procedimentos para exame, apreciação e registro de atos de pessoal encontram-se estabelecidos na Instrução Normativa TCU 78/2018 e na Resolução TCU 206/2007. Essas normas dispõem que os atos de pessoal disponibilizados por meio do e-Pessoal devem ser submetidos previamente a críticas automatizadas, com base em parâmetros predefinidos.
As críticas das informações cadastradas na etapa de coleta do ato foram elaboradas e validadas levando-se em conta as peculiaridades de cada ato. Os itens verificados nessa etapa são inerentes a dados cadastrais, fundamentos legais, mapa de tempo, ficha financeira, assim como eventuais ocorrências de acumulação. Trata-se de verificações abrangentes, minuciosas e precisas e sem a necessidade de ação humana e, portanto, menos suscetível a falhas. As críticas aplicadas estão discriminadas no sistema, no Menu e-Pessoal, opção 'Crítica', que podem ser acessadas mediante concessão de perfil específico a servidores do TCU responsáveis pela análise.
Além das críticas automatizadas, há verificação humana adicional no caso de haver alertas do sistema ou informações não formatadas, como esclarecimentos do gestor ou do controle interno.  
As críticas também consideram os registros do Sistema Integrado de Administração de Recursos Humanos (Siape) . O Siape disponibiliza informações atualizadas sobre as parcelas que integram os proventos, diferentemente, portanto, do e-Pessoal, que informa as parcelas no momento do registro do ato. 
Essa confrontação com o Siape fornece uma visão atual e verdadeira da situação, o que permite descaracterizar irregularidades e inconsistências que, embora constantes do e-Pessoal, já foram corrigidas.
As verificações detectadas nos atos encontram-se discriminadas na aba de pendências de cada ato no sistema e-Pessoal, bem como nos espelhos dos atos contemplados por esta instrução.
Exame das Constatações
Ato: 117423/2020 - Inicial - Interessado: RONALDO ZACARIAS DOS SANTOS - CPF: XXX.710.649-XX
Beneficiários: VERA LUCIA DE CARVALHO - CPF: XXX.553.004-XX - Companheiro (a) e MARIANA CARVALHO DOS SANTOS - CPF: XXX.530.624-XX - Filho (a) 
Parecer do Controle Interno: considerar o ato Legal.
Constatação e análise: 
1.1.1. Ato e-Pessoal em substituição ao ato Sisac devolvido de acordo com comunicado da presidência do TCU. Data de encaminhamento do ato Sisac ao TCU: 17/03/2020
Justificativa do Gestor de Pessoal: Não há. Verificação efetuada no âmbito do TCU.
Análise do Controle Interno:  Não há. Verificação efetuada no âmbito do TCU.
Análise da Equipe Técnica: Legal
Ato em substituição a ato SISAC avocado do Controle Interno e devolvido ao Gestor de Pessoal.
O quadro resumo de ocorrências e, quando for o caso, o detalhamento da norma legal e da jurisprudência para a inconsistência acima elencada encontra-se no anexo II dessa instrução. 
Encaminhamento do ato: 
Considerar LEGAL e conceder o registro do ato de RONALDO ZACARIAS DOS SANTOS.
Ato: 117744/2020 - Inicial - Interessado: RITA RODRIGUES PALHARES - CPF: XXX.951.524-XX
Beneficiário: OZEAS ALMEIDA PALHARES - CPF: XXX.358.854-XX - Cônjuge
Parecer do Controle Interno: considerar o ato Legal.
Constatação e análise: 
1.1.2. Ato e-Pessoal em substituição ao ato Sisac devolvido de acordo com comunicado da presidência do TCU. Data de encaminhamento do ato Sisac ao TCU: 17/03/2020
Justificativa do Gestor de Pessoal: Não há. Verificação efetuada no âmbito do TCU.
Análise do Controle Interno:  Não há. Verificação efetuada no âmbito do TCU.
Análise da Equipe Técnica: Legal
Ato em substituição a ato SISAC avocado do Controle Interno e devolvido ao Gestor de Pessoal.
O quadro resumo de ocorrências e, quando for o caso, o detalhamento da norma legal e da jurisprudência para a inconsistência acima elencada encontra-se no anexo II dessa instrução. 
Encaminhamento do ato: 
Considerar LEGAL e conceder o registro do ato de RITA RODRIGUES PALHARES.
Ato: 117807/2020 - Inicial - Interessado: SEBASTIAO FORTUNATO DE OLIVEIRA - CPF: XXX.077.394-XX
Beneficiário: TARCILIA DA SILVA OLIVEIRA - CPF: XXX.487.754-XX - Cônjuge
Parecer do Controle Interno: considerar o ato Legal.
Constatação e análise: 
1.1.3. Ato e-Pessoal em substituição ao ato Sisac devolvido de acordo com comunicado da presidência do TCU. Data de encaminhamento do ato Sisac ao TCU: 17/03/2020
Justificativa do Gestor de Pessoal: Não há. Verificação efetuada no âmbito do TCU.
Análise do Controle Interno:  Não há. Verificação efetuada no âmbito do TCU.
Análise da Equipe Técnica: Legal
Ato em substituição a ato SISAC avocado do Controle Interno e devolvido ao Gestor de Pessoal.
O quadro resumo de ocorrências e, quando for o caso, o detalhamento da norma legal e da jurisprudência para a inconsistência acima elencada encontra-se no anexo II dessa instrução. 
Encaminhamento do ato: 
Considerar LEGAL e conceder o registro do ato de SEBASTIAO FORTUNATO DE OLIVEIRA.
Ato: 118098/2020 - Inicial - Interessado: SEBASTIAO TINOCO DE SOUZA - CPF: XXX.621.434-XX
Beneficiário: IVANEIDE DE CARVALHO TINOCO - CPF: XXX.023.204-XX - Cônjuge
Parecer do Controle Interno: considerar o ato Legal.
Constatação e análise: 
1.1.4. Ato e-Pessoal em substituição ao ato Sisac devolvido de acordo com comunicado da presidência do TCU. Data de encaminhamento do ato Sisac ao TCU: 17/03/2020
Justificativa do Gestor de Pessoal: Não há. Verificação efetuada no âmbito do TCU.
Análise do Controle Interno:  Não há. Verificação efetuada no âmbito do TCU.
Análise da Equipe Técnica: Legal
Ato em substituição a ato SISAC avocado do Controle Interno e devolvido ao Gestor de Pessoal.
O quadro resumo de ocorrências e, quando for o caso, o detalhamento da norma legal e da jurisprudência para a inconsistência acima elencada encontra-se no anexo II dessa instrução. 
Encaminhamento do ato: 
Considerar LEGAL e conceder o registro do ato de SEBASTIAO TINOCO DE SOUZA.
Ato: 120186/2020 - Inicial - Interessado: REGINALDO DE PAIVA NUNES - CPF: XXX.630.294-XX
Beneficiários: ANA MARIA NETA - CPF: XXX.489.814-XX - Cônjuge; REGYANA DE PAIVA NUNES - CPF: XXX.196.114-XX - Filho (a) ; HUGO DE PAIVA NUNES - CPF: XXX.196.134-XX - Filho (a) e HUGLISON DE PAIVA NUNES - CPF: XXX.196.144-XX - Filho (a) 
Parecer do Controle Interno: considerar o ato Legal.
Constatação e análise: 
1.1.5. Ato e-Pessoal em substituição oa ato Sisac devolvido de acordo com comunicado da presidência do TCU. Data de encaminhamento do ato Sisac ao TCU: 17/03/2020
Justificativa do Gestor de Pessoal: Não há. Verificação efetuada no âmbito do TCU.
Análise do Controle Interno:  Não há. Verificação efetuada no âmbito do TCU.
Análise da Equipe Técnica: Legal
Ato em substituição a ato SISAC avocado do Controle Interno e devolvido ao Gestor de Pessoal.
O quadro resumo de ocorrências e, quando for o caso, o detalhamento da norma legal e da jurisprudência para a inconsistência acima elencada encontra-se no anexo II dessa instrução. 
Encaminhamento do ato: 
Considerar LEGAL e conceder o registro do ato de REGINALDO DE PAIVA NUNES.
CONCLUSÃO
A abrangência e a profundidade das verificações levadas a efeito fundamentam convicção de que os atos 117423/2020, 118098/2020, 117807/2020, 120186/2020 e 117744/2020 podem ser apreciados pela legalidade, em razão de não terem sido encontradas irregularidades nos atos, de acordo com o item Exame das Constatações desta instrução."
3.	Ministério Público, neste ato representado pelo Procurador Rodrigo Medeiros de Lima, emitiu o Parecer constante da peça 12, lavrado nos seguintes termos:
	"Trata-se de processo consolidado com cinco atos de pensão civil emitidos pela Superintendência Estadual da Funasa no Rio Grande do Norte.
2.	Após a aplicação das críticas automáticas a Sefip propôs a legalidade e registro dos atos (peças 9-10) .
3.	O ato à peça 5 trata da concessão inicial da pensão civil instituída por Sebastião Fortunato de Oliveira em favor da viúva Tarcilia da Silva Oliveira. Observa-se que o ex-servidor foi aposentado por invalidez com proventos integrais, em 31/7/1986, e instituiu pensão a partir de 30/12/2013 com proventos calculados de acordo com o art. 40, § 7º, inciso I, da Constituição Federal de 1988, com a redação dada pela Emenda Constitucional (EC) 41/2003, e atualizados com base nos índices do Regime Geral de Previdência Social (RGPS) .
4.	Consoante se vê no contracheque de julho de 2021 da pensionista (peça 11) , os proventos continuam sendo calculados com base na referida norma constitucional e na lei que regulamentou o citado dispositivo: 'LEI 8.112/1990 - EC 41/2003 - LEI 10.887/2004'.
5.	Ressalte-se que a EC 70, de 29/3/2012, acrescentou à EC 41/2003 o art. 6º-A e seu parágrafo único, in verbis (grifos inseridos) :
Art. 6º-A. O servidor da União, dos Estados, do Distrito Federal e dos Municípios, incluídas suas autarquias e fundações, que tenha ingressado no serviço público até a data de publicação desta Emenda Constitucional e que tenha se aposentado ou venha a se aposentar por invalidez permanente, com fundamento no inciso I do § 1º do art. 40 da Constituição Federal, tem direito a proventos de aposentadoria calculados com base na remuneração do cargo efetivo em que se der a aposentadoria, na forma da lei, não sendo aplicáveis as disposições constantes dos §§ 3º, 8º e 17 do art. 40 da Constituição Federal.
Parágrafo único. Aplica-se ao valor dos proventos de aposentadorias concedidas com base no caput o disposto no art. 7º desta Emenda Constitucional, observando-se igual critério de revisão às pensões derivadas dos proventos desses servidores.
6.	Além disso, o art. 2º da EC 70/2012 expressamente determinou a revisão da forma de reajuste das aposentadorias motivadas por invalidez e das respectivas pensões, para que tais benefícios passassem a observar o critério da paridade, com efeitos financeiros a partir da data de promulgação da referida EC.
7.	Por meio do Acórdão 2.553/2013, ao apreciar representação acerca do 'estudo sobre a existência ou não de paridade com a remuneração do servidor ativo das pensões decorrentes de aposentadorias concedidas anteriormente à Emenda Constitucional - EC 41/2003, bem assim daquelas decorrentes das aposentadorias concedidas com base no art. 3º da mencionada emenda constitucional', o Plenário do Tribunal decidiu, entre outras medidas, formular as seguintes orientações às unidades jurisdicionadas (grifos inseridos) :
9.2. orientar os órgãos e entidades da Administração Pública Federal a observar as seguintes diretrizes na concessão de pensão:
 (...) 
9.2.3. constituem exceção à regra e continuam gozando do benefício de paridade (regra de exceção a partir da edição da Emenda Constitucional 41/2003) as pensões civis originadas por óbitos ocorridos a partir de 1º/1/2004 e que sejam decorrentes de:
 (...
9.2.3.2. aposentadorias por invalidez, para servidores que tenham ingressado no serviço público até 31/12/2003, com base no parágrafo único do art. 6.º-A da Emenda Constitucional 41/2003, incluído pela Emenda Constitucional 70/2012, observados os efeitos financeiros estipulados no art. 2º da EC 70/2012;
8.	A pensão em análise não incluiu, em seus fundamentos, a EC 70/2012, vigente na data da concessão do benefício pensional, tampouco está sendo reajustada pela regra da paridade.
9.	Ao apreciar situação semelhante, a Segunda Câmara do Tribunal prolatou o Acórdão 11.276/2018, da relatoria do Ministro José Mucio Monteiro, em cujo voto assim se manifestou:
6. Verifica-se que o referido ato de concessão foi editado quando já se encontravam em vigência o art. 6º-A e seu parágrafo único, acrescidos à EC 41/2003 pela EC 70/2012, ou seja:
 (...) 
7. Dessa forma, entendo que não é o caso de somente expedir determinação para que o órgão reveja a forma de atualização dos benefícios recebidos pelas pensionistas, mas de considerar o ato ilegal, de modo que seja enviado, via Sisac, novo ato devidamente corrigido relativamente ao seu fundamento legal, com indicação expressa da garantia da paridade entre os proventos da pensão e a remuneração do cargo que o instituidor inválido ocupava quando em atividade, conforme a jurisprudência deste Tribunal (Acórdão 2553/2013-TCU-Plenário, de relatoria da Ministra Ana Arraes, e 9.468/2018-TCU-1ª Câmara, de relatoria do Ministro Walton Alencar Rodrigues) .
8. Cumpre destacar que existem situações nas quais os reajustes dos proventos com base nos índices concedidos pelo RGPS podem resultar em montantes superiores aos obtidos com aplicação do critério da paridade.
9. Tendo em vista que o referido ato de concessão foi encaminhado para apreciação por esta Corte de Contas há menos de cinco anos, não se faz necessária a prévia oitiva das interessadas.
10. Entendo que o ato de interesse das beneficiárias Maria Aparecida Rodrigues de Amorim e Maria da Luz Vasconcelos Bezerra deve ser julgado ilegal, dispensando as pensionistas do ressarcimento das importâncias recebidas de boa-fé, nos termos da Súmula TCU 106.
10.	Desse modo, em linha com a jurisprudência do Tribunal, este representante do Ministério Público de Contas da União opina pela ilegalidade e negativa de registro do ato de pensão civil à peça 5, e sugere esclarecer ao órgão jurisdicionado que a concessão poderá prosperar mediante a emissão de novo ato, livre da irregularidade apontada.
11.	Registra-se que o referido ato foi enviado ao TCU em 31/3/2021, de modo que pode ser apreciado, uma vez que ainda não houve o decurso do prazo de cinco anos fixado pelo Supremo Tribunal Federal (STF) , no âmbito do Recurso Extraordinário (RE) 636.553, para a apreciação dos atos sujeitos a registro, contados da chegada dos atos ao Tribunal.
12.	Por fim, quanto aos demais atos, anuímos à proposta da unidade técnica pela legalidade e concessão dos respectivos registros".
É o Relatório.

não há.

Procurador Rodrigo Medeiros de Lima.

PESSOAL. PENSÃO CIVIL. QUATRO ATOS CONFORME OS NORMATIVOS DE REGÊNCIA. LEGALIDADE E REGISTRO. UM ATO COM O VALOR DA PENSÃO CORRIGIDO INDEVIDAMENTE PELO ÍNDICE PREVIDENCIÁRIO. APLICAÇÃO DO DISPOSTO NA EC 70/2012. ILEGALIDADE E NEGATIVA DE REGISTRO. DETERMINAÇÕES CIÊNCIA.

PENSÃO CIVIL (PCIV)

Trata a hipótese da concessão de cinco pensões civis instituídas em favor de Mariana Carvalho dos Santos, Vera Lúcia de Carvalho, Ozeas Almeida Palhares, Tarcilia da Silva Oliveira, Ivaneide de Carvalho Tinoco, Ana Maria Neta, Huglison de Paiva Nunes, Hugo de Paiva Nunes e de Regyana de Paiva Nunes, oriundas da Fundação Nacional de Saúde.
2.	A unidade técnica encaminhou proposta de legalidade de todas as pensões civis em análise, ao entendimento de que não há irregularidades que constituam óbices aos seus registros. O Ministério Público, por sua vez, apresentou divergência quanto ao ato espelhado à peça 5, relativo ato pensional de Tarcilia da Silva Oliveira, haja vista que o benefício está sendo irregularmente corrigido, como demonstra o contracheque da interessada (peça 11) .
3.	Razão assiste o Parquet especializado. O instituidor da pensão civil em apreço foi aposentado por invalidez, com proventos integrais em data de 31/7/1986. A pensão foi instituída em 30/12/2013, com o valor correspondente à integralidade dos proventos da aposentadoria, com fundamento o art. 40, § 7º, inciso I, da Constituição Federal de 1988, com a redação dada pela Emenda Constitucional 41/2003, atualizados com base nos índices do Regime Geral de Previdência Social, muito embora já estivesse em vigor a Emenda Constitucional 70, de 29/3/2012, que deu nova roupagem à espécie. 
4.	Com efeito, o mencionado diploma acrescentou o art. 6ª-A à Emenda Constitucional 41/2003, do seguinte teor:
	"Art. 6º-A. O servidor da União, dos Estados, do Distrito Federal e dos Municípios, incluídas suas autarquias e fundações, que tenha ingressado no serviço público até a data de publicação desta Emenda Constitucional e que tenha se aposentado ou venha a se aposentar por invalidez permanente, com fundamento no inciso I do § 1º do art. 40 da Constituição Federal, tem direito a proventos de aposentadoria calculados com base na remuneração do cargo efetivo em que se der a aposentadoria, na forma da lei, não sendo aplicáveis as disposições constantes dos §§ 3º, 8º e 17 do art. 40 da Constituição Federal.
	Parágrafo único. Aplica-se ao valor dos proventos de aposentadorias concedidas com base no caput o disposto no art. 7º desta Emenda Constitucional, observando-se igual critério de revisão às pensões derivadas dos proventos desses servidores".
5.	Assim, nos termos da jurisprudência firmada neste Tribunal, a exemplo do Acórdão 3394/2022-TCU-Primeira Câmara, entre outros, entendo que deva ser considerada ilegal a pensão civil instituída por Sebastião Fortunato de Oliveira, em favor de Tarcilia da Silva Oliveira, negando-se o registro do ato concessório correspondente, devendo o órgão de origem emitir novo ato a ser encaminhado ao Tribunal para oportuna deliberação, tendo como fundamento a Emenda Constitucional 70/2012, com a indicação expressa da garantia da paridade entre o valor da pensão e da remuneração do cargo que o instituidor ocupou em atividade. Quanto aos demais atos, acolho os pareceres precedentes pela legalidade e registro.
6.	Consigno, por derradeiro, que os atos em análise deram entrada nesta Corte de Contas em prazo inferior a cinco anos, não sendo aplicável, portanto, a orientação do STF consubstanciada no RE 636.553/RS, aplicando-se, por fim, o Enunciado 106 da Súmula de Jurisprudência deste Tribunal quanto ao ressarcimento das importâncias indevidamente recebidas de boa-fé, até a data do conhecimento desta deliberação, relativamente ao ato ora impugnado.
	Ex positis, acolhendo, em parte, a proposta alvitrada pela unidade técnica e, na sua inteireza, o Parecer do Ministério Público, manifesto-me por que o Tribunal aprove o acórdão que ora submeto a esse Colegiado.
TCU, Sala das Sessões, em 5 de julho de 2022.
AUGUSTO SHERMAN CAVALCANTI 
Relator